【裁判字號】    89,上,1089
【裁判日期】    900626
【裁判案由】    拆屋還地等
【裁判全文】
臺灣高等法院民事判決  八十九年度上字第一○八九號
    上  訴  人  甲○○
                丁○○
                己○○
                壬○○
                辛○○
                庚○○
                丙○○○
                乙○○○
    被  上訴人  戊○○
右當事人間請求拆屋還地等事件，上訴人對於中華民國八十九年八月二十一日台灣士
林地方法院八十八年度訴字第二九一號第一審判決提起上訴，本院判決如左：
    主    文
原判決第一項關於命己○○、壬○○、辛○○、庚○○、丙○○○、乙○○○自坐落
台北市○○區○○段七小段第一０一地號土地上，門牌號碼台北市○○區○○路一五
三號建物及地上物，如附圖所示Ａ、Ｂ、Ｃ遷出部分及該部分假執行之宣告，與第三
項命甲○○按月給付金額超過新台幣壹仟肆佰陸拾元部分，暨訴訟費用之裁判，均廢
棄。
右開廢棄部分，被上訴人在第一審之訴及其假執行之聲請均駁回。
其餘上訴駁回。
第一、二審訴訟費用由甲○○負擔十六分之九、丁○○負擔十六分之一，餘由被上訴
人負擔。
    事    實
甲、上訴人方面：
一、聲明：
  (一)原判決不利於上訴人部分廢棄。
  (二)右廢棄部分，被上訴人在第一審之訴及假執行之聲請均駁回。
二、陳述：除與原判決記載相同者，茲引用之外，補稱：
  (一)系爭土地（重測前為臺北市○○區○○段莊子頂小段七三之一地號）與相鄰之一
    ００地號土地，於日據時期原為訴外人陳國賢之母劉氏悅與被上訴人之先祖劉阿
    蒲所共有，共有持分為劉氏悅十分之六、劉阿蒲十分之四，嗣該二人死亡後，分
    別由訴外人陳國賢繼承取得持分十分之六，另劉金象、劉金蟳、劉金厚繼承取得
    十分之四，並達成分管之協議，由陳國賢占有管理系爭第一０一號土地，其餘三
    人則占有管理第一００地號土地，陳國賢乃將其分管之系爭土地交由上訴人之先
    祖劉建成擔任管理人，並向主管機關辦理登記，其後陳國賢及劉建成雖相繼死亡
    ，然劉建成之繼承人劉祈田仍承繼其管理地位，並繼續以管理人之身份占有管領
    系爭土地及房屋，並繳納田賦代金，被上訴人及陳國賢之後代就上訴人歷代使用
    系爭土地建屋及耕作之事，均未曾表示反對或興訟，倘興建當初未取得所有權人
    之同意，怎可能任由其等無權占有系爭土地近百年之久？是上訴人等顯非無權占
    有。
  (二)上訴人之先祖劉建成與陳國賢之母劉氏悅為兄妹關係（戶籍謄本雖記載劉氏悅之
    母為吳氏景、劉建成之母為吳氏耿，惟該二者之閩南語發音相同，應屬同一人）
    ，且劉建成之次子劉國隆亦曾於昭和七年間寄留陳國賢家中，故以劉建成與陳國
    賢間之親屬關係，陳國賢將系爭土地交予劉建成管理，亦屬合理。
  (三)縱認上訴人等確屬無權占有，惟被上訴人請求返還相當於租金之不當得利，亦應
    以其應有部分之比例計算。又被上訴人所提出之土地謄本，其應有部份雖載為九
    十分之七十八，然經調閱歷來權利變動狀況之結果，該權利範圍之記載顯有錯誤
    ，故應依被上訴人正確之應有部份比例計算上訴人應返還之利得，方屬適法。
三、證據：除援用第一審所提證據外，補提土地謄本土地謄本三件、族譜及催繳單明
    信片各一件、戶籍謄本十一件為證，並聲請(一)函財政部臺灣省北區國稅局查詢田
    賦代金收據之土地地號及業戶與管理人之關係為何。(二)函臺北縣政府稅捐處、臺
    北市稅捐處士林分處調閱田賦代金收據之土地賦籍資料，並查詢土地地號及何時
    停徵田賦。(三)函臺北市士林地政事務所查詢系爭土地共有人之應有部份是否登記
    錯誤。
乙、被上訴人方面：
一、聲明：駁回上訴。
二、陳述：除與原判決記載相同者，茲引用之外，補稱：
  (一)上訴人所提之田賦代金收據，其業主僅有陳國賢一人，與系爭土地為被上訴人與
    陳國賢共有之情形顯不相同，且徵收田賦之地區，依平均地權條例第二十二條及
    土地稅法第二十二條之規定，應為非都市土地依法編定為農業用地或未規定地價
    者，以及都市土地現仍作農業用地使用者，惟系爭土地並非作農業使用，故上訴
    人所提之收據應與系爭土地無關。
  (二)又縱使劉建成曾為陳國賢繳納土地田賦，亦不足以證明上訴人有使用系爭土地之
    權利，況劉建成及其子孫自四十六年起即未再代陳國賢繳納田賦，應可認其已無
    使用系爭土地之權利甚明。
  (三)上訴人雖一再抗辯其使用系爭土地並非無權占有云云，惟其始終未具體主張其占
    有使用之權源為何？係何人同意何人使用？同意使用之基礎法律關係為何？足徵
    其確無使用系爭土地之權利。
三、證據：援用第一審所提證據。
丙、本院依職權函臺北市稅捐稽徵處士林分處查詢底冊號碼一五—三二里一０八號係
    何人土地及賦稅項目為何。
    理    由
一、本件被上訴人起訴主張坐落臺北市○○區○○段七小段第一０一地號土地（下稱
    系爭土地），為被上訴人及訴外人陳國賢所共有，上訴人甲○○未經被上訴人及
    陳國賢之同意，竟擅自於系爭土地上興建門牌號碼為台北市○○區○○路一五三
    號之建物，其無法律上之原因而占有使用系爭土地，致被上訴人受有損害，自應
    返還其利益。又上訴人丁○○、己○○、壬○○、辛○○、庚○○、丙○○○、
    乙○○○等，現均居住於前開房屋內，且亦未得土地所有權人之同意，自同屬無
    權占有人，爰依據民法第七百六十七條、第一百七十九條之規定，請求上訴人甲
    ○○拆除系爭建物及地上物，並與丁○○、己○○、壬○○、辛○○、庚○○、
    丙○○○、乙○○○等人自該建物及地上物遷出，將系爭土地返還予被上訴人及
    其他共有人全體，另甲○○應自起訴狀繕本送達翌日起至交還前開土地之日止，
    按月給付被上訴人二千九百一十九元。（原審就拆屋還地部分及請求不當得利部
    分，於一千六百八十四元之範圍內，為被上訴人勝訴之判決，並駁回被上訴人其
    餘之訴，被上訴人就該不利部分，未聲明不服。）
二、上訴人則以系爭土地原為共有人之一陳國賢所分管，嗣陳國賢將系爭土地交由上
    訴人之先祖劉建成占有管理，並向主管機關辦理登記，劉建成死亡後，其繼承人
    劉祈田承繼其管理地位，繼續以管理人之身份占有管領系爭土地及房屋，並繳納
    田賦代金，被上訴人及陳國賢之後代就上訴人歷代使用系爭土地建屋及耕作之事
    ，均未曾表示反對或興訟，顯見上訴人等人並非無權占有。又縱認上訴人等確屬
    無權占有，惟被上訴人請求返還相當於租金之不當得利，亦應以其應有部分之比
    例計算，而土地謄本關於各共有人權利範圍之記載有誤，被上訴人之應有部份應
    非九十分之七十八，故應依被上訴人正確之應有部份比例計算上訴人應返還之利
    得，方屬適法等語，資為抗辯。
三、被上訴人主張系爭土地為伊與訴外人陳國賢所共有，上訴人甲○○於系爭土地上
    興建門牌號碼為台北市○○區○○路一五三號之建物及地上物（未辦理保存登記
    ），就該建物有事實上處分權，並與上訴人丁○○、己○○、壬○○、辛○○、
    庚○○、丙○○○、乙○○○等人共同居住於該處等情，業據其提出土地登記謄
    本一件（見原審卷第九頁）、照片二幀（見本院卷第十頁）、戶籍謄本二件（見
    本院卷第二０六至二０八頁）為證，且經原審依聲請履勘現場並囑託臺北市士林
    地政事務所派員測量，製有土地複丈成果圖及勘驗筆錄可稽（見原審卷第八十五
    、八十六、八十八頁），上訴人等對此亦不爭執，自堪信為真實。
四、上訴人辯稱伊等占有使用系爭土地，並非無權占有云云，無非以系爭土地自日據
    時代起，即由上訴人之先祖劉建成擔任管理人，其後歷代皆居住於此，並繳納田
    賦，被上訴人及另一共有人陳國賢從未表示反對，顯見伊等占有系爭土地，確有
    合法之權源等詞，為其論據，經查：
  (一)按「共有物，除契約另有訂定外，由共有人共同管理之。」民法第八百二十條第
    一項定有明文，故關於共有物之分管契約，自應由共有人全體共同協議訂定之。
    上訴人主張系爭臺北市○○區○○段七小段第一０一地號土地（重測前為臺北市
    士林區○○段莊子頂小段七三之一地號；日據時代為芝蘭堡永福庄土名庄仔頂七
    十三之一番）及與其相鄰之同地段第一００地號土地，於日據時期均為訴外人陳
    國賢之母劉氏悅與被上訴人先祖劉阿蒲所共有，嗣劉氏悅與劉阿蒲死亡後，分別
    由陳國賢及劉金象、劉金蟳、劉金厚繼承之，渠等四人並達成分管之協議，由陳
    國賢占有管理系爭第一０一號土地，其餘三人則占有管理第一００地號土地，陳
    國賢復將其分管之系爭土地交由上訴人之先祖劉建成管理，代代相傳至今等情，
    固據其提出土地登記簿影本五件（見本卷第一七七至第一八四頁）為證，然該土
    地登記簿之記載，僅能證明系爭土地各共有人遞擅傳承之始末，尚無從得知各共
    有人間是否達成分管之協議，上訴人既未能提出陳國賢與共有人就系爭土地分管
    協議之書面資料，而陳國賢於民國四十三年間即已死亡，有戶籍謄本可考（見本
    院卷第一０八頁）亦無從傳證，上訴人復無法提出其他積極之證據以資佐證，其
    空言主張系爭土地之各共有人間業已達成分管之協議，由陳國賢管理使用系爭土
    地云云，即難採信。
  (二)至上訴人所提出之臺灣省陽明山管理局田賦折徵代金收據九件（見本院卷第一六
    七至第一七五頁），除四十二年第一、二期之外（見本院卷第一七０、一七一頁
    ），固均有管理人「劉建成」之記載，然該等收據上並無任何地號之記載，且經
    本院向臺北市稅捐稽徵處士林分處函查之結果，亦因年代久遠而無從考其地號為
    何，此有該處九十年三月一日北市稽士林乙字第九０六０三二七０００號函附卷
    可稽（見本院卷第九十二頁），則上訴人所提出者是否即為系爭土地之收據，已
    屬可疑，況系爭土地於該收據所載之期間內（四十一年至四十六年），係陳國賢
    、劉金象、劉金蟳、劉金厚等人所共有，此有土地登記簿影本在卷可參（見本院
    卷第一七九頁），惟該等收據中「業戶」之記載均僅有陳國賢一人，顯與系爭土
    地共有之情形有別，自難遽認該九紙收據即為上訴人之先祖劉建成以管理人之身
    份，為系爭土地繳納田賦之憑證。另上訴人所提出之催繳明信片一紙（見本院卷
    第一二九頁），經本院依底冊號碼向臺北市稅捐稽徵處士林分處函查之結果，該
    筆課稅之標的為臺北市○○區○○段七小段第一００—一地號土地，而非系爭土
    地，此有該處九十年五月三十日北市稽士林乙字第九０六０九九二五００號函附
    卷足憑（見本院卷第一六０頁），上訴人執此與系爭土地無關之催繳明信片，主
    張其有代繳系爭土地地價稅之事實，殊無可採。
  (三)綜上所陳，上訴人既未能證明系爭土地曾協議由陳國賢分管之事實，復未能證明
    其等占有使用系爭土地業經全體共有人之同意，或有其他合法之占有權源，縱上
    訴人自其先祖以來，即有占有使用系爭土地之事實，且與共有人之陳國賢有親戚
    關係，亦不足以遽而推論其等占有系爭土地即屬有權占有，上訴人等徒憑前詞，
    辯稱其等並非無權占有，自難採信。至上訴人原審所提出協議書係劉祈田過世後
    ，其繼承人就土地使用土地分配之約定，此為證人劉水砂所陳證在卷（見原審卷
    第一七七頁及一０九頁）然該協議書並未得系爭土地共有人任何人之簽章認同，
    亦無從據為其占有系爭土地之合法權源。
  (四)上訴人雖又辯稱系爭土地自日據時代起，即由其先祖劉建成管理使用，代代相傳
    至今已有百年之久，被上訴人及其先祖明知該占有之事實，卻未曾請求返還，已
    足使上訴人信賴被上訴人不欲行使其權利，而今驟然起訴，顯有權利濫用及違反
    誠信原則之情事云云，惟查，本件被上訴人為系爭土地之共有人之一，其為保障
    自身及其他共有人之權益，請求無權占有人返還系爭土地並給付相當於租金之不
    當得利，乃屬正當權利之行使，並無害於公益，亦非以損害他人為主要目的，自
    無權利濫用之情事可言，至被上訴人雖未在相當之期間內行使其權利，並曾至上
    訴人家中宴飲，攝有照片一幀附卷可憑（見原審卷第五十三頁），惟此僅屬消極
    之未行使權利，尚難謂被上訴人已有放棄權利之意，且上訴人亦未能舉出其他證
    據，證明有何足以使其正當信任被上訴人已不欲行使權利之特別情事，自難僅因
    被上訴人久未行使權利，而指其嗣後行使權利係有違誠信原則，上訴人據此抗辯
    ，亦不足採。
五、按民法第七百六十七條所謂占有，係指同法第九百四十條之直接占有及第九百四
    十一條之間接占有而言，並不包括第九百四十二條所定輔助占有之情形在內（最
    高法院七十八年度台上字第一九八五號判決意旨參照）。又所謂輔助占有人，重
    在其對物之管領，係受他人之指示，至是否受他人之指示，仍應自其內部關係觀
    之，所謂內部關係，即民法第九百四十二條所指受僱人、學徒或其他類似關係。
    最高法院六十五年度台抗字第一六三號亦著有判例可資參照。經查，上訴人等八
    人現均居住於系爭建物內，固為其等所自認，然該八人中甲○○為系爭建物之原
    始起造人，就系爭房屋有事實上處分權，並為該戶之戶長，此均為兩造所不爭（
    見本院卷第四十九頁），復有戶籍謄本一件在卷可稽（見原審卷第二０六頁），
    至丙○○○、乙○○○分別為甲○○之母親及配偶，雖亦居住於系爭房屋內，然
    彼係因循親誼基於甲○○之指示及同意而占有人，顯非獨立占有人，另丁○○、
    己○○、壬○○、辛○○、庚○○等人，分別為甲○○之妹妹、前妹婿、外甥，
    原設籍於台北市○○區○○路一五一號，嗣為照顧丙○○○，經甲○○同意而居
    住於系爭建物內，此業經甲○○於本院陳述明確（見本院卷第四十九頁），則除
    原為戶長之丁○○為獨立占有人外，其餘四人皆係因丁○○之親情經甲○○之指
    示而占有系爭建物，亦非獨立占有人，應甚明確，從而，上訴人八人中僅甲○○
    、丁○○為系爭建物之獨立占有人，至己○○、壬○○、辛○○、庚○○、丙○
    ○○、乙○○○等人僅為占有輔助人，揆諸前開說明，被上訴人併請求己○○、
    壬○○、辛○○、庚○○、丙○○○、乙○○○等人自系爭建物遷出，即屬乏據
    。
六、末按無法律上原因而受有利益，致他人受有損害者，應返還其利益，民法第一百
    七十九條前段定有明文。而無權占有他人土地，可能獲得相當於租金之利益為社
    會通常之觀念，是被上訴人抗辯其占有系爭土地所得之利益，僅相當於法定最高
    限額租金之數額，尚屬可採；又民法第八百二十一條規定，各共有人固得為共有
    人全體之利益，就共有物之全部，為回復共有物之請求。惟請求返還不當得利，
    並無該條規定之適用，請求返還不當得利，而其給付可分者，各共有人僅得按其
    應有部分，請求返還。最高法院分別著有六十一年第一六九五號判例及八十八年
    台上字第一三四一號判決可資參照。再按城市房屋基地之租金，以不超過申報地
    價年息百分之十為限，土地法第一百零五條準用同法第九十七條定有明文。經查
    ，系爭土地八十六年度之申報地價為每平方公尺四千七百二十元，被上訴人戊○
    ○之應有部分為九十分之七十八，此有土地謄本一件在卷可參（見原審卷第九頁
    ），又被告無權占有系爭土地之面積共八十五‧六四平方公尺，亦有土地複丈成
    果圖一紙附卷足憑（見原審卷第八十八頁），經本院斟酌系爭土地左側為柏園山
    莊，可直通莊頂路及仰德大道，附近皆為住宅區，及上訴人占用系爭土地蓋屋自
    用之經濟價值及所受利益等情事（見原審卷第八十五、八十六頁勘驗筆錄第十頁
    照片），認該地一年租金應以系爭土地申報地價年息百分之五為適當，從而，被
    上訴人得請求上訴人甲○○自起訴狀繕本送達翌日起至返還系爭土地之日止，每
    月應給付之不當得利應為一千四百六十元 (4720×85.64×5%×78／90÷12＝146
    0元以下四捨五入)。至上訴人雖辯稱系爭土地於日據時期，登記為陳國賢十分之
    六，劉金象、劉金蟳、劉金厚三人共十分之四，於光復後，陽明山管理局共有人
    名簿竟將陳國賢及劉金厚之應有部分分別誤載為三十分之四、三十分之十八，導
    致日後土地總登記時關於各共有人之應有部分，亦有記載錯誤之情事，被上訴人
    依該錯誤之應有部分記載，為其請求不當得利之準據，自屬不當云云，惟按各共
    有人之應有部分，應以土地登記簿上所記載者為準，各共有人取得其應有部分之
    原因為何，是否與登記之範圍相符，有無登記錯誤之情事，則非法院所得逕行審
    究，況陳國賢與劉金厚之應有部分，於日據時代及光復後之登記雖有不同，然其
    原因可能為買賣、贈與或其他法律關係，非必為轉載錯誤，又該應有部分之登記
    縱屬有誤，亦應由主張受有不利益之共有人，向當地地政事務所申請更正，本件
    上訴人既非系爭土地之共有人，其就被上訴人之應有部分是否有登記錯誤之情事
    ，本無置喙之餘地，其據此辯稱被上訴人依土地謄本所載之應有部分比例，計算
    所得請求不當得利之範圍為不當云云，自屬無據。
七、綜上所述，被上訴人依民法第七百六十七條前段、第一百七十九條之規定，請求
    上訴人甲○○、丁○○應自系爭建物及地上物遷出，甲○○並應將系爭建物及地
    上物拆除，將占用之土地返還予被上訴人及其他共有人全體，及自起訴狀繕本送
    達翌日起即八十八年三月二十日起，至其交還系爭土地之日止，按月給付被上訴
    人給付被上訴人給付一千四百六十元部分，為有理由，應予准許。逾此所為之請
    求，為無理由，應予駁回。原審就超過上開應准許部分，為上訴人敗訴之判決，
    並為假執行之宣告，尚有未洽。上訴意旨就此部分指摘原判決不當，求予廢棄改
    判，為有理由。至於上開應准許部分，原審為上訴人敗訴判決，並為假執行之宣
    告，核無違誤，上訴意旨就此部分，仍執陳詞，指摘原判決不當，求予廢棄，為
    無理由，應駁回其上訴。
八、上訴人聲請向臺北縣政府稅捐處、臺北市稅捐處士林分處調閱系爭田賦代金收據
    之土地賦籍資料，並查詢土地地號及何時停徵田賦，經核該等資料因年代久遠，
    已無從查考，此有臺北市稅捐處士林分處回函可佐（見本院卷第九十二頁）自無
    再行調查之必要；又上訴人另聲請函臺北市士林地政事務所，查詢系爭土地共有
    人之應有部份是否有登記錯誤之情事，惟該等事項並非本件所應審酌之對象，亦
    無調查之必要，此外，兩造其餘攻擊防禦方法及舉證，經斟酌後均與判決結果不
    生影響，自無庸一一論述，併此敘明。
九、據上論結，本件上訴為一部有理由，一部無理由，依民事訴訟法第四百五十條、
    第四百四十九條第一項、第七十九條前段、第八十五條第一項後段，判決如主文
    。
中      華      民      國    九十      年      六      月    二十六    日
                                民事第十七庭
                                    審判長法  官  鄭  雅  萍
                                          法  官  許  文  章
                                          法  官  吳  謀  焰
右正本係照原本作成。
如不服本判決，應於收受送達後二十日內向本院提出上訴書狀，其未表明上訴理由者
，應於提出上訴後二十日內向本院補提理由書狀（均須按他造當事人之人數附繕本）
上訴時應提出委任律師或具有律師資格之人之委任狀；委任有律師資格者，另應附具
律師及格證書及釋明委任人與受任人有民事訴訟法第四百六十六條之一第一項但書或
第二項（詳附註）所定關係之釋明文書影本。
中      華      民      國    九十      年      六      月    二十八    日
                                          書記官  黃  瑞  芬
附註：
民事訴訟法第四百六十六條之一（第一項、第二項）：
對於第二審判決上訴，上訴人應委任律師為訴訟代理人。但上訴人或其法定代理人具
有律師資格者，不在此限。
上訴人之配偶、三親等內之血親、二親等內之姻親，或上訴人為法人、中央或地方機
關時，其所屬專任人員具有律師資格並經法院認為適當者，亦得為第三審訴訟代理人
。


司法院資訊處製作；財團法人民間司法改革基金會備份。
